【裁判字號】    90,訴,501
【裁判日期】    900418
【裁判案由】    重利
【裁判全文】
臺灣臺中地方法院刑事判決                            九十年度訴字第五一號
    公  訴  人  臺灣臺中地方法院檢察署檢察官
    被      告  乙○○
                甲○○
    共      同  陳益軒
    選任辯護人  劉思顯
右列被告因重利案件，經檢察官提起公訴（九十年度偵字第二二四八號），本院判決
如左：
    主  文
乙○○共同以乘他人急迫，貸以金錢，而取得與原本顯不相當之重利為常業，處有期
徒刑肆月，併科罰金參萬元，有期徒刑如易科罰金，罰金如易服勞役，均以參佰元折
算壹日，扣案之空白本票參本、借款人員名冊壹本及現金新台幣壹拾伍萬元均沒收。
甲○○共同以乘他人急迫，貸以金錢，而取得與原本顯不相當之重利為常業，處有期
徒刑陸月，併科罰金參萬元，有期徒刑如易科罰金，罰金如易服勞役，均以參佰元折
算壹日，扣案之空白本票參本、借款人員名冊壹本及現金新台幣壹拾伍萬元均沒收。
    事  實
一、乙○○、甲○○與姓名年籍不詳之王姓成年男子，基於共同之犯意聯絡，為牟取
    暴利，經營地下錢莊從事收取高利貸之放款業務，自民國（下同）八十八年八月
    間起，迄八十九年五月間止，在聯合報及自由時報上刊登「身份証  真正每日８
    ０元  歡迎來電0000000」、「３萬內  有工作來就借  0000000
    」、「身份証  息低．保密  0000000」、「保證息低  一分利  身份證
      0000000  00Ｈ  劉小姐」等廣告，用以招攬不特定且急需用錢之人
    聯絡借款，利息計算係以每十日為一期，每新台幣（下同）一萬元收取一千五百
    元至二千元不等之利息（相當於年利率百分之五百四十及百分之七百二十），借
    款者並需簽發面額係借款額三倍之本票，且留下國民身分證或駕駛執照等證件供
    擔保，其等以此方式，乘人急迫而放貸金錢，藉以取得與原本顯不相當之重利，
    並以之為常業。而於上開期間，甲○○則先於八十八年十月間遭警查獲移送，甲
    ○○並因犯重利罪，經本院於八十九年二月三日以八十九年度訴字第一一四號判
    處拘役二十五日，同月二十七日確定，同年三月二十四日執行完畢（未構成累犯
    ），然甲○○仍不知悔改，於前案判決後，仍出資夥同乙○○等人，持續以同一
    手法從事放款收取重利之行為。至乙○○、甲○○與該不詳姓名之男子經營地下
    錢莊收取重利之具體事實有：（一）於八十八年十月八日起，陳秀春因急需用錢
    ，告貸無門之際，乃經由友人介紹，與乙○○取得聯繫，相約在台中市○○路與
    公園路口見面，確認身分無誤後，即至陳秀春位於台中市○○街七十三巷十之一
    號住處簽發本票借款，而陳秀春共向乙○○借款三次，利息每期每一萬元收二千
    元，每次均交付身分證及本票或支票供擔保，第一次借款三萬元，實拿二萬四千
    元，簽發面額十萬元之本票，第二次借款二萬元，實拿一萬六千元，簽發面額六
    萬元之本票，第三次借款三萬五千元，實拿二萬八千元，其另提供票號ＭＨ00
    00000號，面額三萬五千元之支票供擔保，而陳秀春則多次在台中市○○路
    與公園路口，多次交付五、六千元不等之利息給乙○○、甲○○及另一不詳姓名
    之成年男子收執。（二）於八十八年十二月初，席春秀為資助友人，急需現金，
    乃利用自由時報廣告之電話與乙○○取得連繫，後由乙○○至席春秀位於台中市
    ○○○路三九一號住處，並貸與席春秀一萬元，利息每十天為一期收取二千元，
    席春秀乃簽發面額三萬元之本票交與乙○○收執，而至同年十二月底席春秀將錢
    還清，然期間已在台中市○○路與忠明南路口支付過三次利息給甲○○等人。（
    三）於八十八年十一月、十二月間，賴淑惠因急用缺錢，依自由時報之廣告電話
    與一不詳姓名男子聯絡後，約定在台中市○○路與公益路口見面，乙○○、甲○
    ○與該不詳姓名男子均到場，並貸與賴淑惠三萬元，約定利息每一萬元每期二千
    元，取款時並預扣利息，實拿二萬四千元，賴淑惠並交付身分證及簽發面額九萬
    元之本票供擔保，賴淑惠並已在台中市○○路與公益路口，交付二次利息（每次
    六千元）給甲○○等人。（四）於八十九年三月五日及十六日，王駿林因急需用
    錢，乃經由報紙廣告之電話聯絡後，二度相約在台中市○○路與公益路口見面，
    乙○○及甲○○二次均貸與王駿林一萬元，約定每期利息一千五百元，王駿林每
    次均交付身分證及簽發交付面額三萬元之本票擔保，其後王駿林雖已清償借款，
    惟已交付每期一千五百元之利息共計四、五次給乙○○及甲○○二人收執。（五
    ）於八十九年四月十五日，林漢滄因其子燙傷住院，需款孔急，乃依自由時報所
    刊登之電話與乙○○取得連繫，於同日下午三時許，在台中市○○路與公益路口
    見面，由乙○○貸與林漢滄一萬五千元，利息每十天為一期要三千元，林漢滄實
    拿一萬二千元，並提供其駕駛執照及簽發面額四萬五千元之本票供擔保，其後林
    漢滄則於同年四月二十五日及五月五日，二度在台中市○○路與公益路口，交付
    三千元之利息（二次共六千元）給乙○○收執。嗣於八十九年五月十一日下午五
    時三十分許，經憲兵在台中市○○街二四五號七樓之四，查獲乙○○、甲○○二
    人，並扣得陳秀春、林漢滄、王駿林等人之借款資料四十份（內有身分證及本票
    等物）、簽押本票十六張、借貸廣告收據一張、乙○○與王姓男子所有供放款所
    用之空白商業本票三本、借款人員名冊一本及現金十五萬元等物。
二、案經臺中憲兵隊報請臺灣臺中地方法院檢察署檢察官偵查起訴。
    理  由
一、訊據被告乙○○對右揭與年籍不詳之王姓男子從事放款業務及收取利息之事實均
    坦承不諱，並供稱：伊在舞廳上班時，有一位姓王的男子找伊做放款的事情，伊
    知道在報紙有登廣告，借錢時每十天為一期，每期每一萬元收取一千五百元至二
    千元之利息，有時客人要簽三倍面額的本票，有時要扣身分證和駕照，伊有出資
    ，也有與王姓男子出去放款及收利息等語綦詳。訊之被告甲○○否認有何犯行，
    辯稱：伊自前次重利案件後，就沒有從事放款之事情云云。經查：（一）被告乙
    ○○所坦承之事實，經核與被害人陳秀春、席春秀、賴淑惠、王駿林、林漢滄於
    憲兵隊訊問時指述之借貸情節大致相符，並有陳秀春、林漢滄、王駿林等人之借
    款資料四十份（內有身分證及本票等物）、簽押本票十六張、借貸廣告收據一張
    、乙○○與王姓男子所有供經放款所用之空白商業本票三本、借款人員名冊一本
    及現金十五萬元等物扣案及自由時報與聯合報之廣告資料附卷（見九十年度偵字
    第二二四八號卷第二九頁）可證，事證明確，其犯行堪予認定。（二）被告甲○
    ○雖否認有與被告乙○○參與經營地下錢莊放款收取重利之事實，惟查：(1)被告
    甲○○於本院審理中供稱：伊曾與被害人賴淑惠、王駿林、陳秀春、席春秀等人
    見過面，因伊與被告乙○○住在一起，有時後乙○○較忙，會打電話請伊去代她
    收錢，每次大概收取二千元、一千五百元不等，王駿林在八十九年三月時，伊曾
    代收過二次利息錢，至於林漢滄伊沒有見過面等語，經核亦與被害人陳秀春、席
    春秀、賴淑惠、王駿林、林漢滄等人於憲兵隊之指述相符，雖被告甲○○辯稱其
    不知所代收之錢係乙○○放款之利息錢云云，然查被告甲○○於八十八年間十月
    至十二月間既曾向被害人陳秀春、席春秀、賴淑惠等人收錢，而於八十八年十月
    間復因該重利案件被查獲，並經本院於八十九年二月三日以八十九年度訴字第一
    一四號判處拘役二十五日，同月二十七日確定，則其就地下錢莊之放款收息之行
    為，理應有一定程度之瞭解，今其向被害人賴淑惠、王駿林、陳秀春、席春秀等
    人收取數千元不等之現金，自應知悉所收取者係利息錢，其諉稱不知情云云，顯
    係為畏罪卸責之詞，不足採信；(2)又被害人王駿林於憲兵隊訊問時指稱：除乙○
    ○外，另有甲○○是借款給伊之人等語；陳秀春則指稱：到目前為止都是甲○○
    為主向伊收取借款金額等語；席春秀指稱：借款時是乙○○出面的，但收取利息
    甲○○來向伊收取的等語；賴淑惠亦指稱：約定借款時，乙○○、甲○○與另一
    男子都有到場等語，再者，被害人王駿林係於八十九年三月五日及十六日始向被
    告乙○○及甲○○等人借款乙情，已如前述，顯見被告甲○○自始至終（特別是
    在前揭重利案件判決後即八十九年二月三日以後）均有參與被告乙○○與另一不
    詳姓名男子間放款收取重利之犯罪行為，其空言否認未參與經營地下錢莊放款收
    取重利，顯不足取。(3)此外，復有陳秀春、林漢滄、王駿林等人之借款資料四十
    份（內有身分證及本票等物）、簽押本票十六張、借貸廣告收據一張、乙○○與
    王姓男子所有供經放款所用之空白商業本票三本、借款人員名冊一本及現金十五
    萬元等物扣案及自由時報與聯合報之廣告資料附卷可證，事證明確，被告甲○○
    犯行洵堪認定。
二、按明知社會上有因急迫而舉債濟急，乃預定苛刻條件，一俟他人告貸藉以搏取重
    利，以為生活之資者，即該當於刑法之常業重利罪。而被告甲○○於本院審理時
    供稱：伊是擺路邊攤或做家庭手工等語，被告乙○○供稱：伊原在舞廳上班，現
    擺路邊攤等語，顯見其等原先並無穩定之工作，而被告乙○○、甲○○二人夥同
    王姓男子長期在報紙刊登廣告招徠客戶，預定高額利率，且備有資金，一俟他人
    告貸，即搏取重利，足見其二人均有恃此營生為業之意。是核其等所為，均係犯
    刑法第三百四十五條之常業重利罪。被告二人與該不詳年籍之王姓男子彼此間，
    就上開所犯，有犯意聯絡及行為分擔，均為共同正犯。爰審酌被告二人因貪圖重
    利之犯罪之動機、目的，被告乙○○犯後坦承犯行，態度尚佳，被告甲○○否認
    犯行，甫因重利案遭判刑猶不知悔改再犯等一切情狀，分別量處如主文所示之刑
    ，有期徒刑部分，並依新修正刑法第四十一條第一項前段之規定諭知易科罰金之
    折算標準（按刑法第四十一條原規定犯最重本刑為三年以下有期徒刑以下之刑之
    罪，而受六個月以下有期徒刑或拘役之宣告者，得易科罰金，而該法條業經立法
    院三讀通過修正為犯最重本刑為五年以下有期徒刑以下之刑之罪，而受六個月以
    下有期徒刑或拘役之宣告，得易科罰金，並經總統於九十年一月十日以華總一義
    字第九０００００三八００號公布，於九十年一月十二日起生效，比較新舊法之
    規定，以新法較有利於被告，自應適用裁判時之法律）；罰金部分並依刑法第四
    十二條第二項之規定諭知易服勞役之折算標準。扣案之空白本票三本、借款人員
    名冊一本及現金十五萬元係被告乙○○與共同正犯王姓男子等人所有，且係供犯
    罪所用之物（按就現金十五萬元部分，被告甲○○雖具狀辯稱被告甲○○於八十
    八年十二月間曾借與被告乙○○十五萬元，扣案之十五萬元係被告乙○○擬歸還
    被告甲○○之金錢云云，然查，被告乙○○於憲兵隊偵訊時供稱：伊經營錢莊資
    金來源是向室友甲○○借的，然後每月還她本金，甲○○共借伊十五萬元等語，
    則被告二人係於八十九年五月十一日始被查獲，依乙○○所供其已有每月償還甲
    ○○本金，則於八十九年五月間，被告乙○○自不可能還積欠甲○○十五萬元，
    足見該十五萬元顯非係乙○○要清償其積欠甲○○之欠款所用，而該十五萬元既
    仍在被告乙○○持有中，自仍屬被告乙○○所有，況乙○○於報紙刊登借款廣告
    ，隨時須應付不特定之借款人打電話借款，故該十五萬元應認係被告乙○○所有
    ，供貸款給不特定人並收取重利所用之物，核予敘明），爰依刑法第三十八條第
    一項第二款、第三項之規定宣告沒收。至其他扣案之物（內有被害人之身分證及
    簽發之本票）雖為被告因犯罪所取得之物，惟因身分證係借款之被害人所有而非
    被告所有，另就本票部分則因被告就本金及法定利息部分，對借款人仍有請求權
    ，故不予宣告沒收。
據上論斷，應依刑事訴訟法第二百九十九條第一項前段，刑法第二條第一項前段、第
二十八條、第三百四十五條、修正後刑法第四十一條第一項前段、刑法第四十二條第
二項、第三十八條第一項第二款、第三項，罰金罰鍰提高標準條例第一條前段、第二
條，判決如主文。
中      華      民      國      九十      年      四      月    十八    日
                                          法  官  李  悌  愷
右正本證明與原本無異。
如不服本判決，應於送達後十日內向本院提出上訴狀（須附繕本），上訴於台灣高等
法院台中分院。
                                          書記官
中      華      民      國      九十      年      四      月    十八    日
附錄法條：
刑法第三百四十五條：以犯前條之罪為常業者，處五年以下有期徒刑，得併科三千元
以下罰金。


司法院資訊處製作；財團法人民間司法改革基金會備份。
